臺灣高雄地方法院民事簡易判決
111年度雄建簡字第7號
原      告  冠安營造有限公司

法定代理人  劉玉琪  
訴訟代理人  吳豐裕  
            湯瑞科律師
被      告  松源綠能有限公司

法定代理人  李振能  

上列當事人間給付工程款事件，本院於民國111年5月26日言詞辯
論終結，判決如下：
    主      文
一、被告應給付原告新臺幣捌萬柒仟捌佰零玖元及自民國一百一
    十年九月二十三日起至清償日止，按週年利率百分之五計算
    之利息。
二、原告其餘之訴駁回。
三、訴訟費用新臺幣參仟玖佰壹拾元由被告負擔五分之一、其餘
    由原告負擔。
四、本判決第一項得假執行。但被告如以新臺幣捌萬柒仟捌佰零
    玖元供擔保後，得免為假執行。
    事實及理由
一、原告主張：
  ㈠原告因與業主屏東縣佳冬鄉公所於107年12月25日經公開招標
    得標而簽訂佳冬鄉文化一路無障礙通行環境改善工程，原告
    並於108年1月15日向業主申報於108年1月18日開工；原告因
    而將上開工程中有關「高壓磚、界石、緣石、透水磚等混凝
    土製品工項」，與被告於108年4月12日簽訂工程承攬契約書
    (下稱系爭工程契約)，並按實作實算，由被告承攬施作上開
    工項，原告已先支付被告新臺幣(下同)401,287元作為工程
    款之一部。
　㈢因業主於工程進行中發生問題經協調後至108年8月間被告仍
    未能解決相關問題，原告於108年8月3日以存證信函向業主
    佳冬鄉公所為終止承攬契約之意思表示，惟業主迄108年9月
    4日仍函復不同意終止契約，經多次溝通仍未能解決，原告
    於108年12月12日聲請行政院公共工程委員會行調解爭議，
    但仍未能解決，原告因而撤回，之後另向臺灣屏東地方法院
    請求業主給付工程款，經109年建字第17號審理後於110年7
    月7日調解成立，由佳冬鄉公所給付原告4,872,164元(該院1
    10年建移調字第2號)，其中取回履約保證金1,668,000元、
    代墊工程空污費44,480元、已施作工程款3,159,684元，賠
    償部分則未請求，由原告自行向廠商請求(卷第119頁)。
　㈢系爭工程契約第13條約定原告有權就工程項目及數量為變更
    ，且工程款結算須按契約單價實作實算，並以書面為憑，本
    件無現場實作，自無實做數量計價，亦無書面。另系爭工程
    契約20條第1項亦約定，如因業主因素致原告之建物無法繼
    續興建時，或業主決議取消被告所承攬之工項時，本契約
　　無條件解決，自係指被告不得向原告請求損害賠償。
　㈣業主屏東縣佳冬鄉公所之工程已終止不再施作，原告已通知
　　被告無施作必要，並終止兩造間契約關係，依系爭契約第3
    條第1款約定為實作實算，被告亦未施作上開品項之任何物
    品，原告交付予被告之401,287元為工程款之一部分，無論
    名稱為訂金或簽約金，均不影響為工程款性質，原告曾以電
    話向被告為終止之意思(卷第123頁)；原告再以支付命令之
    送達為終止契約之意思表示，被告取得原告預付款項即屬無
    法律上原因，原告依不當得利法律關係，自得請求被告返還
    。
　　聲明：被告應給付原告401,287元及自支付命令送達翌日起
    至清償日止，按週年利率5%計算之利息。
二、被告則以：
  ㈠依兩造於108年2月14日簽訂之報價&訂購單，原告交付之401,
    287元為兩造間高壓磚、界石、緣石、透水磚等混凝土製品
    ，原告依約預付20%之定金，被告依民法第249條第2項規定
    沒收定金並為有理由。如認兩造間係承攬契約關係時，被告
    要併依民法第511條規定抗辯因受有損害而不用返還原告所
    交付之款項(卷第105頁筆錄)。
  ㈡兩造於108年2月14日完成上開報價簽約後，被告即分別向第
    三人旺德阜國際有限公司(下稱旺德公司)訂購水溝蓋、向羅
    德應用材料股份有限公司訂購高壓磚等製品，且其中訂購之
    水溝蓋係特製品，被告先分別預付定金42,336元、172,358
    元，將112組水溝蓋組裝完成後，被告於109年4月20日給付
    旺德公司價金尾款98,784元，原告遲至業主在109年6月24日
    表示終止契約後，始通知被告要終止契約關係，原告之終止
    僅生向後終止效力(卷第81-83頁)，被告並無不當得利可言
    。
  ㈢原告向被告實際購買製品數量之價金，當然是依業界慣行   
   即原告通知被告出貨製品數量，事後再依實際出貨製品數   
   量作價金加減結算請款，原告主張被告未出貨得請求返還定
　  金顯無理由。
　  聲明：原告之訴駁回。如受不利判決願供擔保請准宣告免為
    假執行。 
三、本院的判斷：
　㈠按稱買賣者，謂當事人約定一方移轉財產權於他方，他方支
    付價金之契約。當事人就標的物及其價金互相同意時，買賣
    契約即為成立；又稱承攬者，謂當事人約定，一方為他方完
    成一定之工作，他方俟工作完成，給付報酬之契約。約定由
    承攬人供給材料者，其材料之價額，推定為報酬之一部，  
    民法第345 、490 條定有明文。又契約之性質，究係買賣  
    抑或承攬，應探求當事人之真意決之。如當事人之意思，  
    重在財產權之移轉，應解釋為買賣契約；如當事人之意思  
    ，重在工作之完成，應定性為承攬契約；兩者無所偏重或  
    輕重不分時，則為買賣與承攬之混合契約。至契約之名稱  
    及用語，並非契約定性之必然要件。
　㈡兩造先於108年1月4日訂立報價&訂購單，訂購單上載明「佳
    冬鄉文化一路無障礙通行環境改善工程」(卷第85頁)，其後
    兩造另於108年4月12日簽訂系爭工程契約，而系爭工程契約
    約定之施作項目及內容，均與上開報價&訂購單之內容相同
    ，有報價&訂購單與系爭工程契約附件發包明細表可參(卷第
    85頁、第337頁，兩造均不爭執卷第337頁明細表即系爭工程
    契約附件，卷第329頁筆錄)，足認兩造除約定訂製報價&訂
    購單內容為標的外，並由被告負責安裝施作系爭工程，而依
    系爭工程契約約定按實作數量承攬，並有關於估驗請款、驗
    收查驗等約定，堪認本件契約應係重在工作物之完成，兩造
    契約之性質為承攬工程契約，被告抗辯本件為單純買賣關係
    ，即無理由。
　㈢按工作未完成前，定作人得隨時終止契約。但應賠償承攬人
    因契約終止所生之損害。民法第511條定有明文。又終止契
    約不失為當事人之權利，雖非不得由當事人就終止權之行使
    另行特約。然承攬契約，係以當事人之信賴關係為基礎所成
    立之契約，且承攬人無從請求或強制定作人接受工作之進行
    ，而承攬人進行之工作具有未來性，宜容許定作人變更其決
    定，如使定作人仍受限於不得終止之特約，無異違背承攬契
    約成立之基本宗旨，故承攬契約不論有無正當理由，定作人
    均得隨時終止契約，但應賠償承攬人因契約終止所受之損害
    。又按承攬人承攬工作之目的，在取得報酬。民法第511條
    規定工作未完成前，定作人得隨時終止契約，但應賠償承攬
    人因契約終止而生之損害。因在終止前，原承攬契約既仍屬
    有效，是此項定作人應賠償因契約終止而生之損害，自應包
    括承攬人已完成工作部分之報酬及其就未完成部分應可取得
    之利益。
　㈣系爭工程契約係因原告業主冬佳鄉公所之原因而於未完工驗
    收前終止，原告並自陳因業主因素停工未能解決，其先向業
    主為終止承攬契約之意思表示，因業主不同意，經原告訴請
    業主給付工程款後經調解成立業主同意給付工程款，足認系
    爭工程契約未能繼續履約而終止之原因被告本身並無任何可
    歸責之事由可言，基於債之相對性原則，兩造間系爭工程契
    約終止之原因為可歸責於原告之事由甚為明確，且原告確於
    完工驗收前任意終止契約應堪認定。
　㈤原告雖主張依系爭工程契約第12條第1項約定，因業主因素無
    法繼續興建時，兩造系爭工程契約條件解除，故被告不得請
    求原告賠償損害或不返還定金；惟查，系爭工程契約雖約定
    因業主因素未能繼續施作時，系爭工程契約無條件解除，惟
    並未排除契約終止後兩造間依法律得主張之權利義務，且對
    被告而言並無任何歸責事由，仍應解為原告所為終止契約係
    依民法第511條為任意終止，被告可對原告請求損害賠償較
    為公平。
　㈥被告抗辯已先後分別預付定金42,336元、172,358元予下包旺
    德公司及羅德應用材料股份有限公司，並於旺德公司將112
    組水溝蓋組裝完成後，被告再於109年4月20日給付旺德公司
    價金尾款98,784元，並提出材料請款單、請款單、統一發票
    為證(卷第91-95頁)，且原告對上開單據形式上真正亦表示
    不爭執(卷第105頁筆錄)，原告雖爭執是否施作於系爭工程
    有疑義，惟查被告提出之材料請款單及請款單、統一發票上
    均載明係佳冬鄉文化一路、佳冬鄉文化一路無障礙通行環境
    改善工程，堪認確係系爭工程之標的，被告抗辯已支出上開
    款項為其損害即有理由；是依上開合計313,478元(42,336+1
    72,358+98,784=313,478)範圍內，被告本得依民法第511條
    規定請求原告損害賠償；被告既已表示依上開規定不用返還
    原告所交付之定金，應堪認被告已依上開規定予以扣除，
　　，則被告扣除後在此金額範圍內即有法律上原因而非不當得
    利，被告不負返還原告之義務。
　㈦另解釋意思表示，應探求當事人之真意，不得拘泥於所用之
    辭句。民法第98條定有明文。解釋當事人所立書據之真意，
    以當時之事實及其他一切證據資料為其判斷之標準，不能拘
    泥字面或截取書據中一二語，任意推解致失真意（最高法院
    19年上字第28號判例要旨參照）。又按定金，除當事人另有
    訂定外，適用左列之規定：一、契約履行時，定金應返還或
    作為給付之一部。二、契約因可歸責於付定金當事人之事由
    ，致不能履行時，定金不得請求返還。三、契約因可歸責於
    受定金當事人之事由，致不能履行時，該當事人應加倍返還
    其所受之定金。四、契約因不可歸責於雙方當事人之事由，
    致不能履行時，定金應返還之。民法第249條定有明文。而
    定金之性質，因其作用之不同，通常可分為：（一）證約定
    金，即為證明契約之成立所交付之定金。（二）成約定金，
    即以交付定金為契約成立之要件。（三）違約定金，即以定
    金為契約不履行之損害賠償擔保。（四）解約定金，即為保
    留解除權而交付之定金，亦即以定金為保留解除權之代價。
    （五）立約定金，亦名猶豫定金，即在契約成立前交付之定
    金，用以擔保契約之成立等數種。
　㈧被告雖抗辯其收受之定金依民法第249條第2款規定原告不得
    請求返還；惟查，依系爭工程契約約定，被告原負有完成工
    程之給付義務，其後於被告完工前經原告任意終止已如上述
    ，被告之後即不再負有完成系爭工程之給付義務，已無給付
    不能之問題。被告主張系爭工程因原告之原因而無法如期完
    工且因原告片面終止契約，屬可歸責於原告之事由，致被告
    「給付不能」應有誤會。被告無給付不能問題，縱有定金之
    約定，亦無民法第249條規定之適用。況系爭工程契約約定
    ，原告就系爭工程應支付予被告之報酬分為，「簽約訂金」
    、分期估驗款、保留款。其中「簽約訂金」於簽約時簽發20
    %票期30天予被告。而合約全文並無原告違約時被告即得沒
    收「訂金」之約定，則解釋當事人所立書據之真意，兩造簽
    訂系爭工程契約時，該「訂金」應屬工程款支付性質，尚不
    能逕認兩造就該「訂金」約定為「違約定金」或「定金」。
    是被告主張原告所給付之「訂金」，因原告終止契約屬可歸
    責於原告之事由，致被告給付不能，被告得依民法第249條
    第2款規定沒收「訂金」，自非可採。
 ㈨再者，無法律上之原因而受利益，致他人受損害者，應返還其
   利益。雖有法律上之原因，而其後已不存在者，亦同。民法
   第179條定有明文。查系爭工程合約既為原告終止，則被告所
   受領之款項401,287元，於扣除其應賠償被告之所受損失
　 313,478元後，為87,809元，此部分即無法律上原因，原告請
   求被告返還此金額，為有理由，原告逾此範圍之請求，則無
   理由。
四、從而，原告依民法第179條規定，請求被告給付87,809元，
    及自支付命令送達翌日之110年9月23日起(110年9月22日送
    達，卷第39頁)至清償日止，按週年利率5%計算之利息範圍
    內為有理由，應予准許。原告逾此部分之請求，為無理由，
    應予駁回。
五、又本件係適用簡易程序，所為被告敗訴之部分，應依職權宣
    告假執行。被告陳明預供擔保聲請免為假執行亦有理由併諭
    知被告供相當擔保後得免為假執行。
六、本件事證已臻明確，兩造其餘攻擊防禦方法及證據，及被告
    聲請傳詢證人(卷第335頁書狀)，經審酌後均認對於判決結
    果均無影響，爰不一一論述，併此說明。
七、結論：本件原告之訴為一部有理由、一部無理由。因此判決
　　如主文。本件訴訟費用由兩造比例負擔。
中　　華　　民　　國　　111 　年　　6 　　月　　14　　日
          　　　　高雄簡易庭  法　　官    林玉心
以上正本係照原本作成。
如不服本判決，應於送達後20日內，向本院提出上訴狀並表明上
訴理由，如於本判決宣示後送達前提起上訴者，應於判決送達後
20日內補提上訴理由書（須附繕本）。
中　　華　　民　　國　　111 　年　　6 　　月　　16　　日
                              書 記 官    李月君